臺灣高等法院刑事判決
109年度上訴字第963號
上  訴  人  臺灣新北地方檢察署檢察官
被      告  王逸祥


                    (另案在法務部○○○○○○○○○○                         ○執行)    
上列上訴人因違反毒品危害防制條例案件，不服臺灣新北地方法
院108年度簡上字第527號，中華民國109年1月16日第一審判決（
聲請簡易判決處刑案號：臺灣新北地方檢察署107年度毒偵字第5
138號、107年度偵字第35871號），提起上訴，本院判決如下：
    主  文
原判決關於持有第二級毒品純質淨重二十公克以上部分撤銷。
王逸祥持有第二級毒品，處有期徒刑肆月，如易科罰金，以新臺
幣壹仟元折算壹日；扣案之第二級毒品甲基安非他命參包（總淨
重參壹點貳捌伍參公克，總驗餘淨重參壹點貳陸參陸公克，總純
質淨重貳捌點壹貳伍伍公克）均沒收銷燬之。
其他上訴駁回。
    犯罪事實
一、王逸祥明知甲基安非他命為毒品危害防制條例第2 條第2 項
    第2 款所列管之第二級毒品，不得非法持有，竟基於持有第
    二級毒品之犯意，先與友人譚者龍(未據起訴)約定，合資購
    入第二級毒品甲基安非他命後平分，遂偕譚者龍於107年6 
    月19日16時20分前某時段，各出資新臺幣(下同)2 萬5 千元
    ，在不詳地點，向真實姓名年籍均不詳、綽號「阿哲」之成
    年男子，以5 萬元之代價，購得第二級毒品甲基安非他命3 
    包（總淨重31.2853 公克，總驗餘淨重31.2636 公克，總純
    質淨重28.1255 公克），而與譚者龍分別持有折半後各純質
    淨重14.06275公克之第二級毒品甲基安非他命，嗣於107 年
    6 月19日16時20分許，在新北市○○區○○街000巷00弄00號前
    ，經警查獲，並在同址1樓王逸祥居處房間抽屜內扣得尚未
    平分之甲基安非他命3 包（總淨重31.2853公克，總驗餘淨
    重31.2636公克，總純質淨重28.1255公克）。
二、案經新北市政府警察局土城分局報請臺灣新北地方檢察署檢
    察官偵查後聲請以簡易判決處刑。
    理  由
甲、有罪部分(即被訴持有第二級毒品純質淨重二十公克以上部
    分)：
壹、程序部分：
一、本件審判範圍：
    本件被告並未上訴，檢察官僅針對被告被訴持有第一級毒品
    、持有第二級毒品純質淨重二十公克以上經判決無罪部分上
    訴。是被告施用第二級毒品部分已確定，並非本院審理範圍
    。故本件審理範圍限於被告被訴持有第一級毒品、持有第二
    級毒品純質淨重二十公克以上部分無罪部分，合先說明。
二、證據能力之說明： 
    本院認定事實所引用之下列證據資料（包含供述證據、文書
    證據等），並無證據證明係公務員違背法定程序所取得。又
    檢察官、被告王逸祥於原審準備程序、審理時及本院審理時
    ，對於原審及本院所提示之被告以外之人審判外之供述，包
    括供述證據、文書證據等證據，就證據能力均不爭執，且迄
    於言詞辯論終結前亦未聲明異議，亦無顯有不可信之情況與
    不得作為證據之情形，本院審酌上開證據資料作成時之情況
    ，尚無違法不當及證明力明顯過低之瑕疵，而認為以之作為
    證據應屬適當，依刑事訴訟法第159 條之5 規定，本院所引
    用供述證據及文書證據等，均有證據能力。
貳、實體部分：
一、事實之認定：
  ㈠訊據被告王逸祥於本院審理時對於上開犯罪事實坦承不諱（
    見本院卷第196至205頁），核與證人譚者龍於本院審理時結
    證稱：「扣到的海洛因是我的，王逸祥並沒有施用海洛因，
    第二級毒品是前兩天我與王逸祥一人一半購買的，我們一起
    去買的…總共3 包，我們兩個人一人一半，毒品是我們兩個
    人一起帶回去的。所以3 包安非他命是我跟王逸祥兩人共有
    的，一人一半，一人大約2 萬5 千元，只是還沒有分，丟在
    王逸祥居處房間抽屜內，就被警查獲了。」等語相符（見本
    院卷第152 至155 頁）；又扣案之白色或透明晶體3 包（總
    淨重31.2853公克，總驗餘淨重31.2636公克），送臺北榮民
    總醫院檢驗後，結果檢出甲基安非他命，有臺北榮民總醫院
    毒品成分鑑定書在卷可憑（見毒偵卷第103、106頁），並有
    搜索扣押筆錄、扣押物品目錄表、照片在卷可佐。足認被告
    於本院審理時出於任意性之自白核與事實相符，可以採信。
　㈡又被告與證人譚者龍各出資2 萬5 千元，合資5萬元，購得第
    二級毒品甲基安非他命3 包（總純質淨重28.1255 公克），
    雖尚未平分即為警查獲，惟被告與譚者龍2 人係平分購得之
    甲基安非他命，而各持有一半，扣案第二級毒品甲基安非他
    命經折半後總純質淨重14.06275公克，純質淨重未逾20公克
    ，應認被告與證人譚者龍主觀犯意為持有總純質淨重14.062
    75公克之甲基安非他命，故其係犯毒品危害防制條例第11條
    第2 項持有第二級毒品罪無訛。
　㈢綜上所述，本件事證明確，被告上開持有第二級毒品犯行，
    洵堪認定，應依法論科。
二、論罪之說明：　　
  ㈠核被告所為，係犯毒品危害防制條例第11條第2項之持有第二
    級毒品罪。
　㈡檢察官雖認被告係持有第二級毒品甲基安非他命純質淨重20
    公克以上之罪，惟被告堅決否認持有第二級毒品純質淨重20
    公克以上之犯行，並辯稱上開扣案的3 包是與譚者龍一人一
    半等語，核與證人譚者龍於本院審理時證稱相符，業如前述
    ，本案既無積極證據足資認定被告持有扣案之3包第二級毒
    品甲基安非他命純質淨重20公克以上之犯行，尚不得單憑在
    被告住處內搜索之數量，即論以該罪，基於罪疑唯輕原則，
    應從有利於被告之認定，而論以上揭持有第二級毒品罪。檢
    察官認被告係涉犯持有第二級毒品純質淨重20公克以上罪嫌
    ，尚有未洽，惟兩者社會基本事實同一，爰於踐行告知程序
    ，無礙被告防禦權，爰依法變更起訴法條。
三、原審未予詳查，遽為被告此部分無罪之諭知，顯有不合。檢
    察官執此為由，指摘原判決不當，為有理由，自應由本院將
    原判決予以撤銷改判。爰審酌被告之素行(見本院被告前案
    紀錄表)，明知施用毒品戕害己身、對家庭、社會亦危害甚
    深，犯罪動機、目的係為解毒癮，國中畢業之智識程度、未
    婚、從事鐵工，月入5 萬元等生活經濟狀況，及犯罪後於本
    院審理時坦承犯行之態度等一切情狀，量處如主文第2 項所
    示之刑，並諭知易科罰金之折算標準。
四、沒收之說明：
　㈠扣案之第二級毒品甲基安非他命3 包（總淨重31.2853公克，
    總驗餘淨重31.2636公克，總純質淨重28.1255公克），為第
    二級毒品，屬違禁物，又盛裝上開毒品之各包裝袋，以現今
    採行之鑑定方式，難以完全析離所附著之殘留微量毒品，而
    無法將之完全析離，亦應依毒品危害防制條例第18條第1 項
    前段規定與所包裝之上開毒品併予宣告沒收銷燬之。至於鑑
    驗耗損部分，既已滅失不存在，自無庸併予宣告沒收。　　
    　　
　㈡又被告與證人譚者龍各出資2 萬5 千元，合資購得扣案之第
    二級毒品甲基安非他命3 包（總純質淨重28.1255 公克），
    惟其等尚未平分，即為警在新北市○○區○○街000 巷00弄00號
    1 樓被告居處房間抽屜內扣得上開3 包甲基安非他命，
　　證人譚者龍所涉持有第二級毒品部分未據起訴，上開3 包甲
    基安非他命亦屬證人譚者龍所涉持有第二級毒品案件之證物
    ，是執行機關沒收銷燬上開3 包第二級毒品甲基安非他命時
    ，宜注意此節，附此說明。
乙、無罪部分（即被訴持有第一級毒品部分）：
一、公訴意旨略以：被告王逸祥基於持有第一級毒品海洛因之犯
    意，於不詳時間，在不詳地點，向真實姓名年籍不詳綽號「
    阿哲」之成年男子，以不詳之代價，取得數量不詳、第一級
    毒品海洛因2包（淨重0.8494公克，驗餘淨重0.8468公克）
    後而持有之。因認被告另涉犯毒品危害防制條例第11條第1 
    項之持有第一級毒品海洛因罪嫌。
二、證據能力之說明：
    按刑事訴訟法基於證據裁判主義及嚴格證明法則，明定得以
    作為認定犯罪事實存否之依據者，以有證據能力之證據為限
    。而「傳聞排除法則」中所謂被告以外之人於審判外之陳述
    無證據能力，係針對證據目的在於證明犯罪事實爭點（issu
    e on fact）之證據資格而言，若證據之目的僅係作為「彈
    劾證據憑信性或證明力」之用（issue on credibility），
    旨在減損待證事實之成立或質疑被告或證人陳述之憑信性者
    ，其目的並非直接作為證明犯罪事實成立存否之證據，則無
    傳聞排除法則之適用，此即英美法概念所稱「彈劾證據」（
    impeachment evidence），日本刑事訴訟法第328 條亦已就
    此項「彈劾證據」予以明文規定，基於刑事訴訟發現真實及
    公平正義之功能，於我國刑事訴訟上亦應有其適用。故於審
    判期日證人所為陳述與審判外之陳述相異時，仍可提出該證
    人先前所為自我矛盾之陳述，用來減低其在審判時證言之證
    明力，此種作為彈劾證據使用之傳聞證據，因非用於認定犯
    罪事實之基礎，不受傳聞法則之拘束。因此，被告以外之人
    於審判外之言詞或書面陳述，雖不得以之直接作為證明犯罪
    事實存否之證據，但非不得以之作為彈劾證據，用來爭執或
    減損被告、證人或鑑定人陳述之證明力，最高法院98年台上
    字第2079號、第2896號、第4029號判決參照。本件以下其餘
    所引有關上揭被告以外之人於審判外之言詞及書面陳述，均
    非直接證明犯罪事實存否之證據，依前開判決意旨，皆不受
    證據能力規定及傳聞法則之限制。　　
三、按犯罪事實應依證據認定之，無證據不得認定犯罪事實，刑
    事訴訟法第154 條第2 項定有明文。又認定犯罪事實所憑之
    證據，雖不以直接證據為限，間接證據亦包括在內，然而無
    論直接或間接證據，其為訴訟上之證明，須於通常一般之人
    均不致有所懷疑，而得確信其為真實之程度者，始得據為有
    罪之認定，倘其證明尚未達到此一程度，而有合理之懷疑存
    在時，事實審法院在心證上無從為有罪之確信，自應為無罪
    之判決，最高法院76年台上字第4986號判例意旨參照。刑事
    訴訟法第161 條第1 項規定：檢察官就被告犯罪事實，應負
    舉證責任，並指出證明之方法；因此，檢察官對於起訴之犯
    罪事實，應負提出證據及說服之實質舉證責任。倘其所提出
    之證據，不足為被告有罪之積極證明，或其指出證明之方法
    ，無從說服法院以形成被告有罪之心證，基於無罪推定之原
    則，自應為被告無罪判決之諭知，最高法院92年台上字第12
    8 號著有判例足資參照。　　　　
四、檢察官認被告王逸祥涉犯持有第一級毒品海洛因犯行，係以
　　被告之供述、扣案之第一級毒品海洛因2包等證據為其論據
    。訊據被告堅詞否認有何持有第一級毒品犯行，辯稱：「扣
    到的毒品海洛因都不是我的，是譚者龍帶來的，而且我也沒
    有在施用第一級毒品，洵無持有第一級毒品犯行。」等語。
    經查：
  ㈠證人譚者龍雖於警詢時陳稱：「在房內警方有查到毒品6 包
    ，但是何種類毒品我不清楚。」等語（見毒偵卷第9頁背面
    ），又於其個人涉犯施用毒品案件之偵查中檢察事務官詢問
    時陳稱：「當時在房間裡查獲的海洛因都是我的，甲基安非
    他命有一半是我的。」等語（見原審卷第104 頁），嗣於本
    院審理時結證稱：「在房間地上扣到海洛因及安非他命，扣
    到幾包毒品我忘記了，當時海洛因在地下。海洛因是我丟在
    桌子下面。扣到的海洛因是我的，王逸祥並沒有施用海洛因
    。海洛因確實是我的。當時到派出所，我們銬在左右，我就
    跟他說，我還有案子，我怕被收押，叫他先擔一級的部分，
    到時候開庭時，我會跟檢察官說清楚，多少東西是誰的，甚
    麼東西該我的，我會承認。」等語（見本院卷第152 至154 
    頁），足見證人譚者龍於警詢時先係證稱其對於此部分扣案
    毒品之種類並不清楚，顯然否認該部分之毒品與其有任何關
    連，惟其於偵查中檢察事務官面前即改稱，房內所扣得之海
    洛因全部為其個人所有，且於本院審理時亦為相同之證述，
    承認扣案之海洛因為其所有，是被告上開辯解，核與證人譚
    者龍於本院審理時結證情節相符，實有可能。
　㈡依被告之前案紀錄及本次為警查獲後之採驗尿液結果（見毒
    偵卷第92頁），其並無施用第一級毒品海洛因之前案紀錄，
    本次亦無被採驗到有施用第一級毒品海洛因之情事，是其辯
    稱沒有施用海洛因等情，顯非無據。反觀證人譚者龍之前案
    紀錄及其因該次被查獲而涉犯施用毒品案件之判決結果，其
    早於106 年間，即有施用第一級毒品、第二級毒品案件之前
    案紀錄，本次被查獲時亦被採驗到有施用海洛因及甲基安非
    他命之情，有本院被告前案紀錄表及臺灣新北地方法院108
    年度審訴字第76號判決書列印本1份附卷可參（見原審卷第8
    7頁），可徵證人譚者龍確有施用第一級毒品海洛因及第二
    級毒品甲基安非他命之惡習，則自被告居所扣得之海洛因屬
    證人譚者龍所有，其可信度確實較高。
　㈢被告於警詢及偵訊中固均承認自其居所扣得之海洛因3 包為
    其所有，然其於警詢時先係陳稱：「此部分扣得之海洛因是
    一名綽號『阿哲』的男生朋友放在我家的，我一直都沒去碰他
    ，我不知道對方的真實年籍資料、聯絡方式及住處，也不知
    道他為何要將海洛因放在我房間。」等語（見毒偵卷第6 頁
    背面），於偵查中陳稱：「一個阿哲同時將海洛因跟上開安
    非他命給我的，我是同時持有。」等語（見毒偵卷第88頁）
    。是觀其前後所言，除陳稱不知「阿哲」之真實姓名年籍外
    ，連「阿哲」為何會將海洛因無償放在其房內之原因都無法
    交代，顯不合理，是其辯稱此部分之自白只是其當時為幫證
    人譚者龍脫罪而臨時杜撰之詞等語，實屬可能。又此部分扣
    案之海洛因固係在被告居所之房間內查獲到，但該房間不僅
    為被告使用，亦有被告之友人譚者龍、張盈青、蔡瓊慧可得
    於該房間出入，是以在該房間內扣得之毒品自未必係被告所
    有，亦可能係得出入該房間之人所有，是以尚不得僅以查獲
    地點推論持有此部分之毒品者必為被告。
  ㈣綜上所述，被告辯稱扣案之海洛因為證人譚者龍所有，並非
    全然無據，足以採信。本於「罪疑為輕，利歸被告」之原則
    ，自應為被告有利之認定。本件依檢察官所提出之證據，仍
    有前述之合理懷疑存在，尚未達於通常一般之人均不致有所
    懷疑，而得確信其為真實之程度，尚不足以證明被告有檢察
    官所指之犯行。此外，復查無其他積極證據，足資證明被告
    確有持有第一級毒品海洛因犯行，其犯罪自屬不能證明。
五、維持原判決及駁回上訴之理由：
　　原審就此部分同此認定，認不能證明被告王逸祥此部分犯罪
    ，而諭知無罪，核無不合。檢察官上訴意旨略以：「被告於
    警詢時已自白持有扣案之海洛因，於原審改稱為海洛因為譚
    者龍的云云，其翻異之辯詞，是否可信，實屬可疑。且持有
    毒品之原因多端，單純以被告無施用海洛因之採驗結果，而
    認被告持有海洛因之可能性低，尚嫌速斷。且被告與譚者龍
    間，於派出所製作筆錄過程中，就兩人間有討論扛則之情，
    亦有釐清之必要。本次查獲確實有3 包海洛因，就該等扣案
    之海洛因，就係何人擁有幾包，原審均未有認定，原判決認
    事用法即有違誤。」等為由，指摘原判決不當。然查：原審
    已詳敘其證據方法與待證事實之關係，及何以認定不能證明
    被告王逸祥有持有第一級毒品海洛因之理由，而本院對於卷
    內訴訟資料，復已逐一剖析，參互審酌，仍無從獲得被告王
    逸祥有持有第一級毒品海洛因犯行之有罪心證，業如上述，
    本件不能證明被告確有上開犯行，基於罪疑惟輕、無罪推定
    原則，自應為被告此部分無罪之諭知。綜上所述，既不能證
    明被告涉有上揭檢察官所指之持有第一級毒品犯行，自難率
    以該罪相繩，檢察官未提新事證，猶執前詞上訴，尚難採信
    。是檢察官之上訴為無理由，應予駁回。
據上論斷，應依刑事訴訟法第368 條、第369 條第1 項前段、第
364 條、第299 條第1 項前段、第300 條，毒品危害防制條例第
11條第2 項、第18條第1 項，刑法第11條、第41條第1 項前段，
判決如主文。
本案經檢察官陳雅詩聲請簡易判決處刑，檢察官曾信傑提起上訴
，檢察官謝宗甫到庭執行職務。
中　　華　　民　　國　　109 　年　　6 　　月　　17　　日
                  刑事第十七庭  審判長法　官  鄭水銓
                                      法　官  鍾雅蘭 
                                      法　官  黃雅芬
以上正本證明與原本無異。
如不服本判決，應於收受送達後20日內向本院提出上訴書狀，其
未敘述上訴之理由者並得於提起上訴後20日內向本院補提理由書
（均須按他造當事人之人數附繕本）「切勿逕送上級法院」。
持有第一級毒品部分不得上訴。
                                      書記官  鄭雅云
中　　華　　民　　國　　109 　年　　6 　　月　　17　　日
附錄：本案論罪科刑法條全文　　　　　　　　　　　　　　　
毒品危害防制條例第11條：
持有第一級毒品者，處 3 年以下有期徒刑、拘役或新臺幣 5 萬
元以下罰金。
持有第二級毒品者，處 2 年以下有期徒刑、拘役或新臺幣 3 萬
元以下罰金。
持有第一級毒品純質淨重十公克以上者，處 1 年以上 7 年以下
有期徒刑，得併科新臺幣 1 百萬元以下罰金。
持有第二級毒品純質淨重二十公克以上者，處 6 月以上 5 年以
下有期徒刑，得併科新臺幣 70 萬元以下罰金。
持有第三級毒品純質淨重二十公克以上者，處3 年以下有期徒刑
，得併科新臺幣30萬元以下罰金。
持有第四級毒品純質淨重二十公克以上者，處1 年以下有期徒刑
，得併科新臺幣10萬元以下罰金。
持有專供製造或施用第一級、第二級毒品之器具者，處1 年以下
有期徒刑、拘役或新臺幣1 萬元以下罰金。